【裁判字號】    94,訴,1277
【裁判日期】    950217
【裁判案由】    重利等
【裁判全文】
臺灣板橋地方法院刑事判決              94年度訴字第1277號
公  訴  人  臺灣板橋地方法院檢察署檢察官
被      告  乙○○
            丙○○
共      同
選任辯護人  徐揆智律師
            林幸慧律師
上列被告等人因重利等案件，經檢察官提起公訴（93年度偵字第
14433號），本院判決如下：
    主  文
乙○○、丙○○被訴幫助常業重利罪部分均無罪。又被訴違反電
腦處理個人資料保護法部分均公訴不受理。
    理  由
一、公訴意旨略以：乙○○、丙○○與同案被告胡敏慧、賴吟芸
    （業經檢察官移送臺灣士林地方法院併案審理）係設於臺北
    縣永和市○○路381 號12樓欣安徵信有限公司（下稱欣安公
    司）之職員，而欣安公司主要業務乃在於提供加入會員之地
    下錢莊徵信借款人之信用狀況，乙○○、丙○○與同案被告
    胡敏慧、賴吟芸明知欣安公司並非公務機關，且未經主管機
    關依電腦處理個人資料保護法登記並發給執照，不得為個人
    資料之蒐集、電腦處理及利用，且明知渠等未經秦水龍、高
    信義、蔡培城等人之書面同意，竟基於幫助常業重利及意圖
    營利之犯意聯絡，共同將加入會員之地下錢莊所提供之借款
    人年籍資料、信用資料、借還款情形於欣安公司內輸入電腦
    建立資料庫，並提供（02）00000000、（02）00000000、（
    02）00000000、（02）00000000、（02）00000000、（02）
    00000000 、（02）00000000、（02）00000000、（02）
    00000000 、（02）00000000、（02）00000000等十一線電
    話予會員，由乙○○、丙○○與同案被告胡敏慧、賴吟芸負
    責接聽電話處理會員之查詢，臺北區之地下錢莊只需繳交月
    費新臺幣（下同）四千元，桃園地區地下錢莊則繳交月費三
    千元，即可憑其會員代號，以電話向欣安公司查詢借款人是
    否曾在其他同業處借款及其還款情形，並可另外付費查詢借
    款人之車輛欠稅狀況及票據信用，評估風險後，再決定是否
    放款與該借款人，且若借款人遷移不明，地下錢莊會員並得
    向欣安公司查詢借款人之相關資料，藉以尋得借款人催討債
    款，致生損害於借款人。嗣經警於93年8 月9 日持搜索票至
    臺北縣永和市○○路381 號12樓執行搜索，始悉上情，並扣
    得電腦七組（含鍵盤、螢幕、主機等）、電話十具、會員查
    詢單乙批、印表機二台、個人資料一批、打卡鐘一台等物。
    因認被告二人所為，係涉犯刑法第30條、第345 條幫助常業
    重利罪嫌及電腦處理個人資料保護法第18條、第19條第1 項
    、第33條罪嫌等語。
二、無罪部分：
  (一)按犯罪事實應依證據認定之，無證據不得認定犯罪事實；又
    不能證明被告犯罪者，即應諭知無罪之判決，刑事訴訟法第
    154 條第2 項、第301 條第1 項分別定有明文。次按認定犯
    罪事實所憑之證據，雖不以直接證據為限，間接證據亦包括
    在內，然而無論直接證據或間接證據，其為訴訟上之證明，
    須於通常一般人均不致有所懷疑，而得確信其為真實之程度
    者，始得據為有罪之認定，倘其證明尚未達到此一程度，而
    有合理之懷疑存在時，即難遽採為不利被告之認定，最高法
    院88年度臺上字第954 號判決意旨可資參照。再按刑法上之
    幫助犯，係對於犯罪與正犯有共同之認識，而以幫助之意思
    ，對於正犯資以助力，而未參與實施犯罪之行為者而言。若
    於正犯之犯罪無共同之認識，或就構成犯罪事實之一部，已
    參與實施，即均非幫助犯，最高法院88年度臺上字第1270號
    判決意旨復可參照。
  (二)本件公訴人認被告乙○○、丙○○二人涉有上開罪嫌，無非
    係以被告二人及同案被告胡敏慧、賴吟芸於警詢及偵查中之
    供述，證人秦水龍、高信義、蔡培城等人於偵查中之證述，
    ，卷附監聽譯文及上開扣案物品為其主要論據。訊據被告二
    人固均坦承於欣安公司任職，欣安公司未經各借款人之同意
    ，即擅自蒐集渠等之個人資料並建立資料庫，而桃園地區之
    地下錢莊加入會員後，即可付費向欣安公司查詢各借款人之
    財務狀況及車籍資料等情，惟堅決否認有幫助常業重利部分
    之犯行，辯稱：渠等二人進入欣安公司不到一個月，尚在學
    習電腦打字並接受訓練，仍在試用期間，並不清楚公司之營
    運狀況，且加入會員查詢資料者並不限於所謂地下錢莊，尚
    包括當鋪及一些民間借款，渠等並無蒐集或提供各借款人資
    料之行為等語。
  (三)經查：欣安公司確實有招收會員，並建立秦水龍、高信義、
    蔡培城等借款人之個人資料、信用資料，進而於會員付費查
    詢時，告知上開個人資料、信用資料等情，此為被告二人所
    自承，並以上開扣案物品可佐；而加入會員查詢上開資料者
    ，包含以甲○○為首所組成、以貸放重利為常業之地下錢莊
    集團，除據甲○○於警詢及偵查中供述明確外，其亦經臺灣
    臺北地方法院以94年度訴字第69號刑事判決依常業重利罪判
    處有期徒刑八月，復有該集團內部之通訊監聽譯文附卷可稽
    ，是欣安公司提供各借款人之個人資料、信用資料供地下錢
    莊業者決定是否借款，有助地下錢莊業者降低借款呆帳之風
    險，健全其財務，進而持續為常業重利之行為，顯然在客觀
    上確實提供常業重利者一定之助力，尚無疑問。另公訴意旨
    認於借款人遷移不明時，地下錢莊會員並得向欣安公司查詢
    借款人之相關資料，藉以尋得借款人催討債款乙節，依卷內
    欣安公司與查詢會員間之監聽譯文觀之，尚無告知借款人住
    址之通話內容，亦查無其他證據可資證明此節，是公訴意旨
    此部分所述，則乏所據。
  (四)然按除正常金融機構之貸放款外，一般民間長期提供資金供
    人借款者，包含當鋪、私人金主、部分代書及俗稱地下錢莊
    之以重利為常業者，不一而足，而每筆借款之原因、約定之
    利率、還款期限等等，更是因人而異，並非所有欲查詢借款
    人信用資料者，均係以貸放重利為常業之地下錢莊業者，亦
    非每筆借款，均取得與原本顯不相當之重利。依卷附（02）
    00000000、（02）00000000、（02）00000000、（02）0000
    0000、（02）00000000、（02）00000000等六線電話之監聽
    譯文觀之，對談內容多為查詢人先報出會員代碼後，再報出
    欲查詢對象之姓名及身分證統一編號，而接聽電話之欣安公
    司人員，即告知姓名及身分證統一編號是否相符、信用資料
    、借款紀錄等資訊，通話雙方並未談及借款利率等其他訊息
    ，有上開監聽譯文六份在卷可按。是就被告二人而言，縱使
    渠等確實有接聽電話並代為查詢信用資料後，再告知通話對
    方之行為，然就通話內容觀之，尚難認渠等得以知悉對方係
    收取與原本顯不相當之重利至明。另被告二人均稱渠等方進
    入欣安公司工作不到一個月等情，業據被告乙○○提出智動
    行銷顧問股份有限公司離職證明書一份、被告丙○○提出三
    峽宏恩醫院員工離職證明書一份為證，其中被告乙○○係於
    93 年7月2 日離職，被告丙○○則係於93年5 月28日離職，
    核與卷附本院函詢財政部臺灣省北區國稅局臺北縣分局所檢
    送被告二人93年度綜合所得稅各類所得清單中，被告二人至
    欣安公司任職前之原公司相符，顯見被告二人至為警查獲之
    93 年8月9 日為止，至多在欣安公司工作一、二個月，期間
    不長，且渠等僅負責接聽電話或輸入資料，於整體犯罪結構
    中係處於較基層之地位，是否有足夠之機會、時間知悉打電
    話來查詢資料者，包含有以貸放重利為常業者，進而基於幫
    助之故意提供上開資料，實非無疑。據此，本件依公訴人所
    舉及本院調查所查之證據，對於被告二人主觀上是否具有幫
    助之故意，既尚有合理之懷疑存在，依罪疑唯有利於被告之
    原則，自應為有利於被告之認定。
  (五)綜上所述，本件依調查所得證據尚不足以證明被告二人對於
    正犯所為之常業重利犯行有所認識並具有幫助故意，此外復
    查無其他積極證據足資證明被告二人確有公訴人所指之幫助
    常業重利犯行，揆諸前揭法條及判決意旨，渠等犯罪尚屬不
    能證明，依法即應就被訴幫助常業重利部分為無罪之諭知。
三、公訴不受理部分：
  (一)末按告訴乃論之罪，告訴人於第一審辯論終結前得撤回其告
    訴；又告訴經撤回者，應諭知不受理之判決，刑事訴訟法第
    238 條第1 項、第303 條第3 款分別定有明文。
  (二)本件告訴人秦水龍、高信義、蔡培城等人告訴被告乙○○、
    丙○○未經許可蒐集渠等之個人資料並建立資料庫部分，公
    訴意旨認係觸犯個人資料保護法第18條、第19條第1 項、第
    33條之罪嫌，依同法第36條之規定，須告訴乃論。茲因告訴
    人秦水龍、高信義、蔡培城等人業已於94年7 月21日具狀向
    本院撤回告訴，有撤回告訴狀三份、本院電話記錄查詢表一
    份附卷可稽，揆諸前揭說明，此部分自應諭知不受理之判決
    。
據上論斷，應依刑事訴訟法第301 條第1 項、第303 條第3 款，
判決如主文。
本件經檢察官丁○○到庭執行職務。
中    華    民    國    95    年    2     月    17    日
                刑事第十八庭審判長  法  官 李幼妃
                                    法  官 鄭燕璘
                                    法  官 張紹省
以上正本證明與原本無異。
如不服本判決應於送達後十日內向本院提出上訴狀。
                                    書記官 周雅玲
中    華    民    國    95    年    2     月    27    日


司法院資訊處製作；財團法人民間司法改革基金會備份。
